【裁判字號】    89,訴,2646
【裁判日期】    900329
【裁判案由】    返還土地等
【裁判全文】
臺灣高雄地方法院民事判決  八十九年度訴字第二六四六號
    原      告  乙○○
    訴訟代理人  許銘春律師
                張文雪律師
    被      告  甲○○○      .
    訴訟代理人  許明德律師
                吳芝瑛律師
                鄭勝智律師
    被      告  丙○○        .
右當事人間返還土地等事件，本院判決如左：
    主    文
原告之訴駁回。
訴訟費用由原告負擔。
    事    實
甲、原告方面：
一、聲明：
（一）被告甲○○○應將坐落高雄市○○區○○段二小段第一四四六之一地號土地上
      ，高雄市三民區地政事務所收件字號為三地字第五七三一號、以買賣為登記原
      因、登記日期為民國七十八年七月六日、權利範圍十分之二之所有權登記，予
      以塗銷。
（二）被告丙○○應將坐落高雄市○○區○○段二小段第一四四六之一地號土地上，
      高雄市三民區地政事務所收件字號為三地字第四五七四號、以買賣為登記原因
      、登記日期為民國七十八年六月二日、權利範圍十分之二之所有權登記，予以
      塗銷。
二、陳述：
    原告與被告甲○○○為夫妻，育有子女多人，惟雙方感情不睦，於民國八十五年
    十月分居。原告於八十八年十二月間將經營三十餘年之順大交通股份有限公司讓
    售他人，並自行掌理公司及個人財產後，始於繳交地價稅時發覺就原告於七十七
    年六月間購買坐落高雄市○○區○○段二小段第一四四六之一地號土地上、建號
    為同段第七八四二、七八四三號房屋時，所併予購買之基地應有部分短少，而查
    知就該地號土地應有部分十分之二竟於七十八年六月間先以買賣為原因移轉登記
    於被告丙○○名下，再由被告丙○○於同年七月間以買賣為原因移轉登記於被告
    甲○○○名下。原告既始終未曾同意將該土地應有部分十分之二出賣、移轉予被
    告丙○○，被告丙○○於取得原告土地應有部分所有權登記後，旋移轉登記予被
    告甲○○○，顯見被告二人共同侵害原告之所有權，被告甲○○○受有登記為土
    地應有部分十分之二所有權人之利益，並致原告受有損害，爰依民法第一百八十
    四條第一項、第二百十三條第一項、第一百七十九條、第七百六十七條之規定，
    訴請被告塗銷不實之所有權登記，回復原告之所有權。
三、對被告抗辯之陳述：
（一）否認被告之抗辯，原告並未同意將土地應有部分移轉予被告，亦未委託代書蘇
      進福、蘇陳麗娌辦理本件土地過戶事宜，更與被告丙○○不熟識，僅曾有一面
      之緣。
（二）否認曾授權被告甲○○○代辦印鑑登記，該用以辦理土地過戶之印鑑登記乃被
      告甲○○○所違法私自辦理者，原告並不知情，後原告於七十八年八月三十一
      日經戶政人員通知變更登記新印鑑，嗣八十三年八月方再變更登記為原印鑑，
      顯見當時原告確未同意將土地應有部分十分之二移轉過戶予被告。
（三）土地地價稅等事宜原告向委由三女陳淑靜處理、繳納，故原告遲至八十八年間
      自行繳納地價稅時始發覺；又兩造為夫妻，被告甲○○○取得原告土地所有權
      狀以註銷、改發，自無困難；況土地所有權狀僅改換其中原告應有部分比例，
      原告既未取出詳細檢查，實難發覺其變動。
（四）代書蘇進福、蘇陳麗娌夫婦、代書事務所員工楊琇蓉等人為本件被告甲○○○
      偽造文書、私自辦理土地所有權移轉登記行為之利害關係人，其等證詞自難期
      公平。
四、證據：提出土地登記謄本、土地＼建築改良物所有權＼他項權利登記聲請書暨土
    地＼建築改良物買賣所有權移轉契約書、委託書、印鑑證明、戶口名簿、土地增
    值稅繳款書、地政規費收款通知單、註銷土地所有權狀、建物登記謄本、印鑑證
    明申請書、印鑑變更登記申請書、戶籍謄本，並聲請訊問證人即兩造之女陳淑靜
    （更名為陳怡廷）。
乙、被告方面：
一、被告甲○○○部分：
（一）聲明：如主文所示。
（二）陳述：
    １否認原告所述，引用證人即代書蘇進福、蘇陳麗娌夫婦、代書事務所員工楊琇
      蓉之證詞，本件坐落高雄市○○區○○段二小段第一四四六之一地號、應有部
      分十分之二之土地，係原告因有外遇，為安撫被告甲○○○，主動表示願意移
      轉登記予被告甲○○○以資保障；至過戶手續等事宜，均由原告處理，被告並
      不知悉。
    ２用以辦理本件土地所有權移轉登記事宜之原告印鑑，係原告將印章持交兩造之
      女陳淑靜轉交被告甲○○○者，故印鑑登記與印鑑證明申請書為被告甲○○○
      所填寫，然當日原告亦隨同被告甲○○○前往戶政機關辦理印鑑登記手續，原
      告早就知悉該印鑑登記；另主張夫妻之一方代他方處理印鑑登記等手續為事理
      所常見。
    ３就侵權行為部分主張時效抗辯。另主張因地價稅每年徵收一次至二次，本件土
      地移轉登記發生在七十八年間，迄原告提起本件訴訟已逾十年，又原告土地之
      應有部分變動達三分之二，地價稅金額之變動應甚為明顯，加以原土地所有權
      狀一併繳回註銷，故原告顯早已知悉本件土地應有部分移轉情事。
    ４本件坐落高雄市○○區○○段二小段第一四四六之一地號土地乃原告所有、門
      牌號碼高雄市○○區○○街七號之一、七之二號、七之五號房屋之基地，倘被
      告確私自將原告所有土地移轉登記於自己名下，何以未將地上房屋一併移轉登
      記？顯見被告確非盜用印鑑、私下將土地移轉過戶。
    ５縱被告甲○○○係私自取得原告之印鑑、土地所有權狀，然原告既同意將本件
      土地應有部分輾轉過戶予被告甲○○○，自不構成侵害所有權、侵權行為或不
      當得利。
（三）證據：提出照片、字條、切結書、本院八十九年度婚字第一０一二號民事判決
      主文，並聲請訊問證人即兩造之女陳淑靜（更名為陳怡廷）。
二、被告丙○○部分：
    被告丙○○未於最後言詞辯論期日到場，據其前到庭所為聲明及陳述如左：
（一）聲明：如主文所示。
（二）陳述：當初係原告以電話與之聯繫，表示擬向其借名以辦理土地過戶事宜，因
      其與原告為多年好友，遂同意原告之請求，而提供印鑑等資料，並赴高雄市三
      民區地政事務所辦理手續，然因事隔多年，詳情、細節已不復記憶。
丙、本院依職權訊問證人即代書蘇進福、蘇陳麗娌夫婦、代書事務所員工楊琇蓉，函
    高雄市三民區戶政事務所調原告印鑑登記及印鑑證明申請書，並命兩造各自當庭
    書寫原告姓名二十次。
    理    由
甲、程序方面：
    本件被告丙○○經合法通知，未於最後言詞辯論期日到場，核無民事訴訟法第三
    百八十六條各款所列情形，爰准原告之聲請，由其一造辯論而為判決。
乙、實體方面：
一、本件原告主張其與被告甲○○○為夫妻，原告於八十八年十二月間自行掌理公司
    及個人財產後，於繳交地價稅時發覺坐落高雄市○○區○○段二小段第一四四六
    之一地號土地應有部分短少，而查知就該地號土地應有部分十分之二竟於七十八
    年六月間遭擅自移轉登記於被告丙○○名下，再由被告丙○○於同年七月間移轉
    登記於被告甲○○○名下。原告既始終未曾同意將該土地應有部分十分之二出賣
    、移轉予被告丙○○，被告丙○○於取得該應有部分所有權登記後，旋移轉登記
    予被告甲○○○，顯見被告二人共同侵害原告之所有權，被告受有登記為該土地
    應有部分十分之二所有權人之利益，並致原告受有損害，爰依民法第七百六十七
    條、侵權行為、不當得利之規定，訴請塗銷不實之所有權登記，回復原告之所有
    權。
    被告甲○○○否認原告所述，引用證人即代書蘇進福、蘇陳麗娌夫婦、代書事務
    所員工楊琇蓉之證詞，以本件坐落高雄市○○區○○段二小段第一四四六之一地
    號、應有部分十分之二之土地，乃原告因有外遇，為安撫被告甲○○○，主動表
    示願意移轉登記予被告甲○○○以資保障，用以辦理本件土地所有權移轉登記手
    續之原告印鑑，係原告持交兩造之女陳淑靜轉交被告甲○○○代辦印鑑登記者，
    原告早已知悉並同意本件土地應有部分移轉情事等語置辯，並就侵權行為部分主
    張時效抗辯。被告丙○○則以當初係原告以電話與之聯繫，表示擬向其借名辦理
    土地過戶事宜，因其與原告、被告甲○○○為多年好友，遂同意原告之請求，而
    提供印鑑等資料，並赴高雄市三民區地政事務所辦理手續，然因事隔多年，詳情
    、細節已不復記憶等語，資為抗辯。
二、原告主張其與被告甲○○○為夫妻，育有子女多人，惟雙方感情不睦，原告於七
    十七年六月間購買坐落高雄市○○區○○段二小段第一四四六之一地號土地及地
    上房屋，但基地部分三分之二即該地應有部分十分之二竟於七十八年六月間先以
    買賣為原因移轉登記於被告丙○○名下，再由被告丙○○於同年七月間以買賣為
    原因移轉登記於被告甲○○○名下之事實，業據提出土地登記謄本、土地＼建築
    改良物所有權＼他項權利登記聲請書暨土地＼建築改良物買賣所有權移轉契約書
    、委託書、印鑑證明、戶口名簿、土地增值稅繳款書、地政規費收款通知單、註
    銷土地所有權狀、建物登記謄本、戶籍謄本為證，核屬相符，且與證人即代書蘇
    進福、蘇陳麗娌夫婦、代書事務所員工楊琇蓉證述一致，復為被告所不爭，應堪
    信為真實。
三、原告並主張其並未同意將坐落高雄市○○區○○段二小段第一四四六之一地號土
    地應有部分十分之二於七十八年間移轉至被告丙○○名下，再由被告丙○○移轉
    登記予被告甲○○○，被告二人係以私自登記之原告印鑑擅自辦理所有權移轉登
    記、共同侵害原告之所有權，而原告遲至八十八年十二月間自行處理地價稅繳交
    事宜時，始發覺上情云云，雖據證人即原告與被告甲○○○之女陳淑靜（更名為
    陳怡廷）二度到庭證稱：「過去曾聽聞母親（即被告甲○○○）要求父親（即原
    告）將土地過戶到母親名下以資保障，但均未有下文‧‧‧原告與被告甲○○○
    自七十七年開始由其代為整理、核對稅單，再由其或被告甲○○○、公司會計負
    責繳交，但其僅負責核對是否確有該筆土地與房屋、納稅義務人姓名是否正確‧
    ‧‧對本件土地過戶之事並不知情，亦未經手相關代書費、增值稅等款項之支出
    ‧‧‧以及未有印象代其父轉交印章予其母辦理印鑑登記，亦無印象被告丙○○
    曾交付任何物品或文件要求其轉交父母」等語，其中用以辦理該次所有權移轉登
    記之原告印鑑，乃被告甲○○○持向高雄市三民區戶政事務所辦理印鑑登記，七
    十八年三月十六日原告之印鑑登記與印鑑證明申請書為被告甲○○○所填寫一節
    ，並經被告甲○○○當庭自承無訛，當日原告之印鑑登記申請書、印鑑證明申請
    書上「乙○○」之筆跡，經核確與被告甲○○○字跡吻合，有高雄市三民區戶政
    事務所高市三戶字第一三六五四號覆函暨印鑑登記申請書、印鑑證明申請書、被
    告甲○○○當庭書寫之原告姓名筆跡在卷可考，然除用以辦理該次所有權移轉登
    記之原告印鑑，乃被告甲○○○持向高雄市三民區戶政事務所辦理印鑑登記外，
    均為被告所否認，被告甲○○○辯稱：該土地應有部分係原告有外遇，為安撫被
    告甲○○○，主動表示願意移轉登記予被告甲○○○以資保障，至過戶手續等事
    宜，均由原告處理，被告並不知悉，而用以辦理本件土地所有權移轉登記事宜之
    原告印鑑，係原告將印章持交兩造之女陳淑靜轉交被告甲○○○者，當日原告亦
    隨同被告甲○○○前往戶政機關辦理印鑑登記手續，原告早就知悉並同意該印鑑
    登記云云，另對侵權行為部分主張時效抗辯，並提出照片、字條、切結書為證；
    被告丙○○則辯稱：當初係原告以電話與之聯繫，表示擬向其借名以辦理土地過
    戶事宜，因其與原告為多年好友，遂同意原告之請求，而提供印鑑等資料，並赴
    高雄市三民區地政事務所辦理手續等。
四、查本件原告主張被告二人未經其同意、共同擅自移轉原告所有土地之所有權、侵
    害原告之所有權，無非係以證人陳淑靜之證詞及用以辦理該次所有權移轉之原告
    印鑑乃被告甲○○○持向高雄市三民區戶政事務所辦理印鑑登記為唯一論據，然
    ：
（一）證人陳淑靜雖證稱未有印象代其父轉交印章予其母辦理印鑑登記，亦無印象被
      告丙○○曾交付任何物品或文件要求其轉交父母，亦未經手相關代書費、增值
      稅等款項之支出，但證人陳淑靜現仍與原告同住，其證詞本有偏頗原告、避重
      就輕之虞，且其證詞至多僅能證明其對本件土地過戶之事毫不知情，尚難據以
      認定原告並未同意將本件土地應有部分十分之二輾轉過戶予被告甲○○○，而
      係被告二人私自辦理登記，況證人陳淑靜亦陳稱曾多次聽聞被告甲○○○向原
      告提及移轉本件土地所有權以資保障等語，是原告顯非無可能因不敵被告甲○○○之請求，而將本件土地應有部分十分之二輾轉登記予被告甲○○○。
（二）就印鑑登記部分，被告甲○○○固自承該用以辦理所有權移轉登記之原告印鑑
      乃其持向高雄市三民區戶政事務所辦理印鑑登記者，當日原告之印鑑登記申請
      書、印鑑證明申請書上「乙○○」之筆跡，經核確與被告甲○○○字跡吻合，
      前已述及，惟亦難遽認被告二人取得本件土地應有部分十分之二為未經同意、
      私下辦理者，蓋申請印鑑登記應由當事人填具印鑑登記申請書及印鑑條各一份
      親自辦理，已經本院職權函查屬實，有高雄市三民區戶政事務所高市三戶字第
      一三六五四號覆函附卷可稽，故七十八年三月十六日雖由被告甲○○○填寫原
      告之印鑑登記申請書、印鑑證明申請書，但原告本人是否陪同被告甲○○○前
      往辦理，以符印鑑登記法第五條「親自辦理」之規定，已有可疑；又原告於七
      十八年八月三十一日旋又辦理印鑑變更登記，以遺失為由將被告甲○○○用以
      辦理本件移轉登記之印鑑登記變更為其他印鑑，且於同日申請新印鑑之印鑑證
      明，再於八十三年八月一日以遺失為由將新印鑑登記變更為原第一次登記之印
      鑑，並於當日、八十七年十一月間三度申請該印鑑之印鑑證明，此經原告陳述
      明確，且與本院職權函高雄市三民區戶政事務所查證結果一致，有高雄市三民
      區戶政事務所高市三字戶第一五三八號覆函暨印鑑證明申請書、印鑑變更登記
      申請書在卷可資佐憑，是原告至遲於七十八年八月間即已知悉原印鑑登記，且
      該印章迄今仍在原告持有中，於八十三年八月間二度登記為原告之印鑑，殆無
      疑義。則該印章既始終在原告持有中，且據原告將之登記為印鑑，原告又顯早
      已知悉該印章於七十八年三月間曾經登記為印鑑，且辦理印鑑登記時依法應由
      本人親自辦理，戶政機關始受理其登記，七十八年三月十六日原告本人確曾隨
      同被告甲○○○前往辦理該次印鑑登記，應堪認定。
（三）再者，縱原告該次印鑑登記並非本人親自辦理，而係被告甲○○○擅自持向高
      雄市三民區戶政事務所申請登記，而戶政機關一時不察竟准予受理登記者，因
      本件土地輾轉過戶予被告甲○○○，係原告有外遇，為安撫保障妻子即被告甲○○○，而主動同意移轉登記者，原告尚且多次與代書夫婦聯繫本件移轉過戶
      事宜，並指定先移轉過戶予被告丙○○，再由被告丙○○移轉過戶予被告甲○○○以節省贈與稅，已迭經證人即辦理本件土地移轉過戶手續之代書蘇進福、
      蘇陳麗娌夫婦、代書事務所員工楊琇蓉結證屬實，而代書蘇進福、蘇陳麗娌夫
      婦為原告多年球友，此為原告所不爭，並經證人陳淑靜證述明確，復有照片為
      證，渠等顯無偏袒被告之可能或必要，參諸原告確曾疑似與第三人陳紅碧發生
      外遇致雙方不睦，且曾提議將部分財產、房屋移轉過戶予被告甲○○○，有原
      告不爭執真正之切結書、字條立卷足憑，被告丙○○亦確為原告多年好友，而
      非如原告所述為不熟識之人，此觀證人陳淑靜於本院九十年二月五日言詞辯論
      庭「我認得她（指被告丙○○），因為我母親信教，自小就會帶我們去廟裡，
      所以我們全家都認得她已經認識很久了‧‧‧」之證述自明，故原告始終未能
      證明被告二人係未經其同意而私自將土地應有部分移轉登記於渠等名下，而非
      其為安撫、保障被告甲○○○，向被告丙○○借名後，委託多年好友代書蘇進
      福、蘇陳麗娌夫婦代辦，合法移轉登記者。
五、按無法律上之原因而受利益，致他人受損害者，應返還其利益；不當得利之受領
    人，除返還其所受之利益外，如本於該利益更有所取得者，並應返還；因故意或
    過失，不法侵害他人之權利者，負損害賠償責任；所有人對於對於妨害其所有權
    者，得請求除去之，民法第一百七十九條前段、第一百八十一條前段、第一百八
    十四條第一項前段、第七百六十七條中段固有明文。本件原告未能證明被告二人
    係未經其同意而私自將土地應有部分移轉登記於渠等名下，已如前述，則本件土
    地所有權移轉登記係經所有權人即原告同意，被告甲○○○輾轉自被告丙○○處
    登記為土地應有部分十分之二之所有權人，並非侵害原告之所有權，其登記為本
    件土地應有部分之所有權人，確有法律上原因，原告依民法侵權行為、不當得利
    及第七百六十七條之規定，請求被告分別塗銷坐落高雄市○○區○○段二小段第
    一四四六之一地號土地上，高雄市三民區地政事務所收件字號為三地字第五七三
    一號、第四五七四號、均以買賣為登記原因、登記日期為七十八年七月六日、六
    月二日、權利範圍均為十分之二之所有權登記，回復原告之所有權，自屬無據，
    應予駁回。
六、本案事證已臻明確，兩造其餘主張陳述及所提證據，於判決結果已無影響，爰不
    一一論列，併此敘明。
七、據上論結，本件原告之訴無理由，依民事訴訟法第三百八十五條第一項前段、第
    七十八條判決如主文。
中      華      民      國    九十      年      三      月    二十九    日
                              臺灣高雄地方法院民事第一庭
~B法      官  洪文慧
右為正本係照原本作成。
如不服本判決，應於送達後廿日內，向本院提出上訴狀並表明上訴理由，如於本送達
前提起上訴者，應於判決送達後十日內補提上訴理由書（須附繕本）。
中      華      民      國    九十      年      四      月      二      日
~B法院書記官  陳惠玲


司法院資訊處製作；財團法人民間司法改革基金會備份。
